【裁判字號】    94,重訴,489
【裁判日期】    950725
【裁判案由】    清償借款
【裁判全文】
臺灣臺中地方法院民事判決  94年度重訴字第489號
原      告  台中市農會
法定代理人  丙○
訴訟代理人  羅豐胤    律師
複代理人    李秀貞    律師
            蔡素惠    律師
被      告  甲○○
            丁○○
右  一  人
訴訟代理人  乙○○
上列當事人間請求清償借款事件，本院於九十五年七月二十四日
言詞辯論終結，判決如下：
    主      文
被告應連帶給付原告新台幣壹仟捌佰萬元，及自民國八十九年十
月二十八日起至清償日止，按年息百分之十點七五計算之利息；
暨自民國八十五年九月二十九日起至清償日止，按上開利率百分
之二十即年息百分之二點一五計算之違約金。
原告其餘之訴駁回。
訴訟費用由被告連帶負擔十分之七，餘由原告負擔。
本判決於原告以新臺幣陸佰萬元為被告供擔保後，得假執行。但
被告以新臺幣壹仟捌佰萬元為原告預供擔保，得免為假執行。
原告其餘假執行之聲請駁回。
    事實及理由
壹、程序方面：
    本件被告丁○○未於最後一次言詞辯論期日到場，核無民事
    訴訟法第386條各款所列情形，爰依原告之聲請，由其一造
    辯論而為判決。
貳、實體方面：
一、本件原告主張：被告甲○○邀同被告丁○○為連帶保證人，
    分別於民國（下同）(1)81年10月2日向原告借款新臺幣（下
    同）9 00萬元，期間自81年10月2日起至82年10月2日止，(2)
    81年10月27日向原告借款900萬元，期間自81年10月27日起
    至82年10月27日止，二筆借款均約定借款條件為：借款利率
    為年息10.75%，每月付息一次，逾期付息或到期未履行債務
    時，除按原訂利率付息外，自逾期之日起六個月以內加原放
    息10%，逾6個月以上者，其超過6個月部分加原放息20%計付
    違約金，且約定借款人在借款期間未能按月付息時，借款人
    及保證人即承認其全部借款視為到期，經原告請求應立即清
    償。上開借款債務，並由被告丁○○提供其所有坐落臺中市
    ○區○○段第117-21地號土地（以下稱系爭土地）為擔保，
    分別設定抵押權予原告，嗣系爭土地上興建房屋，該土地應
    有部分之所有權陸續移轉予訴外人徐夢存等。詎被告甲○○
    、丁○○就上開2筆借款分別自82年6月28日及同年7月3日起
    即未按期繳付本息，債務已視為全部到期。而其中訴外人徐
    夢存所有系爭土地應有部分8分之1連同地上建物，經其債權
    人台新國際商業銀行股份有限公司聲請查封拍賣，經本院93
    執字第44425號執行拍賣分配，原告以土地第一順位抵押權
    人身分參與分配，受償1,297,473元，又原告前曾預收利息
    及違約金計7,094元，連同上開受償額，合計1,304,567元，
    從而，依被告之借款及違約金利率計算，系爭2筆900萬元借
    款之利息均給付至82年7月28日，違約金則給付至85年9月28
    日止。是被告甲○○等雖已清償上揭款項，然仍有本金1800
    萬元、及自82年7月29日起至清償日止之利息，及自85年9月
    29日起至清償日止之違約金迄未清償。又被告辯稱上開借款
    債務已有第三人為債務承擔等情，原告否認有接到債務承擔
    的通知，自應由被告舉證證明其事；至原告向被告丁○○提
    出支付命令（83年度促字第3657號）經其異議後，因考慮訴
    訟需繳納之費用負擔，未續繳裁判費致本院為程序裁定駁回
    ，其效力不影響原告提起之本件訴訟。況系爭土地抵押物上
    因已有建物，容有拍賣上之困難而有流標之可能，且抵押債
    權人之原告可以選擇就拍賣抵押物求償或是訴請債務人就借
    款債務來清償，其一為之，被告抗辯原告應先就拍賣抵押物
    求償，始得提起本件訴訟，顯非正論。又原告多年來持續與
    被告接洽清償事宜，且一再給被告寬限期日，此有被告出具
    之切結書影本一紙及原告辦理清償進度表附卷為憑，被告所
    辯原告遲未求償致生龐大之利息及違約金，不得求償利息及
    違約金云云，顯無所據。爰依消費借貸及連帶保證之法律關
    係，訴請被告連帶清償積欠之本金、利息及違約金。並聲明
    ：被告甲○○、丁○○應連帶給付原告1800萬元，及自82年
    7 月29日起自清償日止，按年息10.75%計算之利息，暨自85
    年9月29日起至清償日止，按年息2.15%計算之違約金等語。
二、被告丁○○未於最後言詞辯論期日到場，惟據其前到院陳稱
    ：被告甲○○邀同伊為連帶保證人，於81年10月2日、81 年
    10月27日分別向原告借款900萬元，二筆借款合計1800萬元
    等情不爭執，但伊於82年間曾函告原告上開借款有債務承擔
    乙情，通知原告伊於82年5月10日已將系爭土地出售給林阿
    卿，林阿卿於同年6月28日就系爭土地應有部分僅留存8分之
    6 ，餘各8分之1移轉所有權登記予承買之訴外人徐夢存及黃
    珠寶，嗣林阿卿復將其餘所有權登記予建物承買人賴伊津美
    、黃淑貞、劉莊金蘭、劉新春、陳美妤等，上開承買人已同
    意承受上開抵押債務，依物權移轉時，抵押債務應隨同移轉
    之理，原告亦無反對之表示，且83年間原告就上開借款債務
    聲請本院核發支付命令，經伊異議後，本院已判決原告敗訴
    ，是本件借款債務應由第三人承擔乙事，原告猶對伊請求顯
    無理由。
三、被告甲○○陳稱：伊有邀同丁○○為連帶保證人，於81年10
    月2日及81年10月27日分別向原告借款900萬元，二筆借款合
    計1800萬元，伊併有以被告丁○○所有系爭土地為抵押物，
    向原告設定抵押權擔保該借款1800萬元，之後因上開抵押物
    之土地上有興建房屋，並陸續出售給訴外人徐夢存、劉金雄
    等，系爭土地部分的抵押貸款自應由買主劉金雄等承擔，據
    悉劉金雄亦有代表伊出面與原告洽談債務處理事宜，原告理
    應先向劉金雄就系爭土地抵押物聲請強制執行拍賣求償；況
    原告於82年間即可拍賣系爭土地求償，當時的市價約值七、
    八千萬元，不應拖延至今才請求。另原告聲請拍賣系爭土地
    上興建之房屋七樓部分並沒有通知伊，而且原告在這12 年
    間也沒有來找伊處理債務，致衍生龐大之利息及違約金，難
    辭其咎，自應全部減免，以懲原告長期不作為之責。
參、本件經兩造整理並協議簡化爭點如下：
    不爭執事項（本院經核原告提出之借款證明及分配表及證人
    張錦山之證詞，堪信屬實，採為判決之基礎）：
    (一)被告甲○○邀同被告丁○○為連帶保證人，於(1)81年10
        月2日(2)81年10月27日向原告各借款900萬元，二筆借款
        均約定借款條件為：借款利率為年息10.75%，每月付息
        一次，逾期付息或到期未履行債務時，除按原訂利率付
        息外，自逾期之日起六個月以內加原放息10%，逾6個月
        以上者，其超過6個月部分加原放息20%計付違約金，且
        約定借款人在借款期間未能按月付息時，借款人及保證
        人均承認全部借款視為到期。
    (二)原告以第一順位抵押權人身分參與本院93年度執字第44
        425號執行拍賣分配，就上開借款受償1,297,473元，又
        原告前曾預收利息及違約金計7,094元，連同上開受償
        額，合計1,304,567元，依被告之借款及違約金利率計
        算，系爭借款之利息均給付至82年7月28日，違約金則
        給付至85年9月28日止。
肆、得心證之理由：
一、本件被告之借貸債務查無成立債務承擔。
    按當事人主張有利於己之事實者，就其事實有舉證之責任。
    民事訴訟法第277條定有明文。又按第三人與債權人訂立契
    約承擔債務人之債務者，其債務於契約成立時，移轉於該第
    三人。又第三人與債務人訂立契約承擔其債務者，非經債權
    人承認，對於債權人不生效力。民法第300條、第301條亦分
    別定有明文。又第三人承擔債務並非要式行為，祇須得債權
    人之同意，其契約即已成立，雖未訂立書據，亦不得謂為無
    效。最高法院著有20年上字第489號判例可資參照。本件被
    告丁○○陳稱於82年間曾函告原告上開借款有房屋承買人承
    擔債務，被告甲○○亦稱就上開借款債務有請系爭土地現所
    有權人劉金雄與原告洽辦債務承擔乙節，均為原告所否認，
    被告自應就此利己事實舉證證明之，被告丁○○雖提出82年
    10月18日製發與原告之信函，惟未檢附相關回執，無從證實
    原告已受通知而承認債務承擔等情，況由該信函之文義觀之
    ，被告丁○○係要求原告向被告甲○○催辦，無從證明已通
    知原告上開借款債務已由其他建物承買人承擔債務乙節；且
    如有債務承擔，衡情被告甲○○85年3月7日豈會主動與原告
    協調清償事宜，及出具切結書承諾於85年7月31日前定會全
    部清償等書面之理，益徵被告所辯系爭土地上之建物承買人
    已為上開借款債務之承擔，或已經原告承認云云，尚非可採
    。
二、按不動產所有人設定抵押權後，得將不動產讓與他人。但其
    抵押權不因此而受影響。民法第867條定有明文。又債權之
    附有擔保者，債權人固得就擔保物行使權利，然並非其義務
    ，故債權人如要求現款清償，債務人即不得以應先就擔保物
    行使權利為抗辯。最高法院著有19年上字第746號判例足資
    參酌。經查，系爭土地上固有興建房屋，且該土地之應有部
    分所有權嗣陸續移轉予訴外人徐夢存、劉金雄等多人，惟原
    告陳稱因抵押之土地上其後興建建物，容有拍賣上之困難而
    有流標之可能，原告自可以選擇就拍賣抵押物求償或是訴請
    債務人就借款債務來清償，其一為之，揆諸前開說明，即非
    無據，被告抗辯原告應先就拍賣抵押物求償，始得提起本件
    訴訟，即無可採。
三、按債務人對於支付命令於法定期間合法提出異議者，支付命
    令於異議範圍內失其效力，以債權人支付命令之聲請，視為
    起訴或聲請調解。前項情形，督促程序費用，應作為訴訟費
    用或調解程序費用之一部。民事訴訟法第519條定有明文。
    被告丁○○辯稱83年間原告就上開借款債務，曾聲請本院以
    83年度促字第3657號核發支付命令，經被告異議後，本院已
    判決原告敗訴，原告不得再提起本件清償借款之訴等語。惟
    查，原告固曾向本院聲請對被告丁○○核發支付命令，有本
    院83年度促字第3657號裁定影本附卷為憑，惟經被告異議後
    ，即以債權人支付命令之聲請視為起訴，是本院裁定命原告
    補繳裁判費，原告稱因考慮訴訟需繳納之費用負擔，未續繳
    裁判費，雖本院為程序之裁定駁回，但未就實體為判斷，其
    效力不影響原告提起之本件訴訟，被告上開所辯亦無足取。
四、按稱消費借貸者，謂當事人一方移轉金錢或其他代替物之所
    有權於他方，而約定他方以種類、品質、數量相同之物返還
    之契約。連帶債務之債權人，得對於債務人中之一人或數人
    或其全體，同時或先後請求全部或一部之給付；連帶債務未
    全部履行前，全體債務人仍負連帶責任，民法第474條第1項
    、第273條分別定有明文。又保證債務之連帶，係指保證人
    與主債務人負同一債務，對於債權人各負全部給付之責任者
    而言，觀之民法第272條第1項規定連帶債務之文義甚明。從
    而，原告依消費借貸及連帶保證契約請求被告連帶清償借款
    本金1800 萬元，為有理由，應予准許。
五、又按利息、紅利、租金、贍養費、退職金及其他一年或不及
    一年之定期給付債權，其各期給付請求權，因五年間不行使
    而消滅。民法第126條定有明文。又消滅時效，因左列事由
    而中斷：一. 請求。二. 承認。三. 起訴。左列事項，與起
    訴有同一效力：一. 依督促程序，聲請發支付命令。二. 聲
    請調解或提付仲裁。三. 申報和解債權或破產債權。四. 告
    知訴訟。五. 開始執行行為或聲請強制執行。民法第129 條
    亦定有明文。本件被告固以原告於82年間即可拍賣系爭土地
    求償，當時的市價約值7、8千萬元，不應拖延至今才請求，
    且原告在這12年間也沒有來找伊處理債務，致衍生龐大之利
    息及違約金，難辭其咎，自應全部減免，以懲原告長期不作
    為之責等語。原告雖聲請傳喚證人張錦山證述「當時借款人
    甲○○、連帶保證人是丁○○借貸900萬元2筆，自82年7月2
    日、82年6月27日開始就沒有繳息，我們當時開始催討利息
    ，我們有聯繫他們繳息一直到85年3月11日撤拍，之後還有
    讓借款人簽立催繳單的切結書，我們有繼續口頭聯繫借款人
    來償還貸款。... 甲○○有帶同劉金雄到辦事處談，但因為
    全部貸款仍無法全部清償，所以就全部無法同意，我們撤拍
    後有繼續向被告催討，因為該土地上有地上物無法拍賣，且
    我在90年5月之後就沒有在該辦事處，由其他人經手。」等
    語，並提出被告甲○○出具之切結書影本一紙附卷為佐，惟
    被告否認原告於85年後有口頭催繳之通知，而上開切結書係
    被告甲○○於85年3月7日所書立，被告前開所辯原告長期間
    沒有來找伊處理債務，致衍生龐大之利息及違約金，難辭其
    咎，自應全部減免，以懲原告長期不作為之責等語，經本院
    闡明後，稱就系爭借款衍生之龐大利息及違約金，為時效消
    滅之主張等情，且原告亦無法提出其他中斷消滅時效事由之
    佐證，堪信被告就利息部分之時效抗辯，非無所憑，但違約
    金之請求權，仍依民法第125條規定因15年不行使始消滅。
    從而，原告依消費借貸契約及保證之法律關係，請求被告連
    帶清償新臺幣1,800,000元，及自起訴狀繫屬本院之日（即
    94年10 月27日）起回溯5年，即自89年10月28日起至清償日
    止，按年息百分之10點75計算之利息；暨自民國85年9月29
    日起至清償日止，按上開利率百分之20即年息百分之2點15
    計算之違約金為有理由，其餘逾此部分之請求，則無理由，
    應予駁回。
伍、兩造各自陳明願供擔保聲請宣告假執行及免為假執行，經核
    均於法相符，爰分別酌定相當擔保金額准許之。原告上開駁
    回部分，其假執行之聲請即失所依據，應予駁回。
陸、訴訟費用負擔之依據：民事訴訟法第79條、第85條第2項。
中    華    民    國    95    年    7    月    25    日
                  民事第一庭  法  官  張惠立
一、以上正本係照原本作成。
二、如不服本判決，應於判決送達後20日內，向本院提出上訴狀
    。（須按他造當事人之人數附繕本）。
三、提起上訴，應以上訴狀表明(一)對於第一審判決不服之程度，
    及應如何廢棄或變更之聲明，(二)上訴理由（民事訴訟法第44
    1條第1項第3款、第4款），提出於第一審法院。
中    華    民    國    95    年    7    月    25    日
                              書記官


司法院資訊處製作；財團法人民間司法改革基金會備份。
